臺北高等行政法院判決
　　　　　　　　　　　　　　　　　　95年度訴字第03640 號
　　　　　　　　　　　　　　　.
原　　　告　松華實業股份有限公司
代　表　人　甲○○董事長）住.
訴訟代理人　林瑞彬律師
　　　　　　巫鑫（會計師）
被　　　告　財政部臺北市國稅局
代　表　人　許虞哲（局長）
訴訟代理人　乙○○
上列當事人間因營利事業所得稅事件，原告不服財政部中華民國
95年8 月21日台財訴字第09500298420 號訴願決定（案號：第00
000000號），提起行政訴訟，本院判決如下：
    主  文
原告之訴駁回。
訴訟費用由原告負擔。
    事  實
一、事實概要：原告辦理民國（下同）91年度營利事業所得稅結
    算申報，原列報呆帳損失新臺幣（下同）15,215,305元，被
    告初查以原告所列呆帳損失中債務人松華（亞洲）有限公司
    （SUNFLOWER（ASIA）LIMITED，下稱松華（亞洲）公司）部
    分之呆帳損失為14,062,208元，松華（亞洲）公司係原告位
    於香港地區之經銷商，原告與於91年交易後至94年6 月間仍
    與之持續往來交易，互為關係人，故該部分應收帳款尚無無
    法收回之虞，乃否准將之認定為呆帳損失，而核定當年度呆
    帳損失為1,153,097 元，原告不服，申請復查，嗣原告就前
    揭呆帳損失中關於87 年8月5 日應收貨款2,289 元部分因貨
    物空運證明文件因未能提示，乃於93年11月11日以勤眾稅務
    931130號函撤回此部分復查，僅就91年度具憑證之逾2 年應
    收帳款14,059,919元予以爭執，惟被告查核後仍以95年4 月
    18日財北國稅法字第0950205402號復查決定書（下稱原處分
    ）駁回其復查之申請，原告猶有未服，提起訴願亦遭決定駁
    回，遂提起本件行政訴訟。
二、兩造聲明：
（一）原告聲明：
  １、訴願決定及原處分均撤銷。
  ２、訴訟費用由被告負擔。
（二）被告聲明：
  １、駁回原告之訴。
  ２、訴訟費用由原告負擔。
三、兩造之爭點：
（一）原告主張之理由：
  １、原告依行為時營利事業所得稅查核準則（下稱查核準則）
      第94條第6 款規定列報呆帳損失，並無違誤：原告與松華
      （亞洲）公司從事商業來往已有數年，該公司自87年8 月
      起至10月止應支付原告貨款計14,062,208元，至91年底已
      逾2 年尚未支付，而因松華（亞洲）公司係香港註冊之公
      司，國內存證信函無法送達香港，是原告於91年12月26日
      委請律師寄發律師函（與郵局存證信函有同樣存證效力）
      請求松華（亞洲）公司支付上開款項，但仍求償未果。是
      原告於91年度將已取具合法憑證（即呆帳損失催收文件）
      之逾兩年應收帳款14,062,208元列報呆帳損失，符合稅法
      列報呆帳損失之規定。
  ２、基於地區經營、營運風險及雙方合作關係原告雖持續有催
      討行為，然催收欠款債權實屬不易：
 （1）本件因香港地區人事、租金等營運成本皆較其他地區為高
      ，經銷商經營不易，系爭年度（91年度）原告基於市場考
      量、維持商誼，認不宜貿然對松華（亞洲）公司提起訴訟
      ，惟該公司屢經催討遲未付款，原告乃委任律師代為發函
      催收欠款，並以上開律師函，作為認列呆帳損失之證明，
      期間仍持續進行催討；但因該公司營運欠佳，原告於94年
      6 月起停止銷售貨物予該公司，以免損失繼續擴大，並於
      94年6 月發律師函催討自89年起歷年積欠貨款，惟因該公
      司已停止相關營運活動，原告寄發之律師函遞遭退回，是
      該公司積欠之貨款實已追償困難，列報呆帳損失實屬正當
      。至於原告與國外債務人（松華（亞洲）公司）兩者負責
      人及重要股東相同，催收函因「查無此人」遭退回，乃因
      松華（亞洲）公司相關營業活動已停止，無人可收受郵件
      之故。
 （2）又細繹前揭查核準則第94條第6 款規定，並無任何規定謂
      關係人無法認列呆帳損失，原告於申報呆帳損失時，符合
      稅法規定認列呆帳損失之要件，即可認列呆帳損失，原處
      分否准認列，顯係增加法律所無之限制，顯違租稅法律主
      義；被告無任何證據自行認定系爭債權屬「尚無無法回收
      之虞」，顯非妥適。至於原告跟松華（亞洲）公司雖於91
      年交易後至94年6 月間仍持續保持往來交易，乃係原告基
      於發展市場策略之商業判斷，惟無任何法律規定謂系爭債
      權不能認列呆帳，否則豈非謂任何企業有帳款未收回都不
      能與其往來？況納稅義務人因帳款無法收回之損失考量所
      得稅之影響後，其淨損失為帳款之75﹪，納稅義務人豈會
      為圖認列呆帳，而任令帳款未收回？且若被告認原告與關
      係企業松華（亞洲）公司相互間有關收益、成本、費用與
      損益之攤計，有不合營業常規之安排，應依所得稅法第43
      條之1 報經財政部核准按營業常規予以調整，而並非逕自
      否准原告認列呆帳損失。綜上，交易雙方是否為關係人與
      應收帳款是否已獲清償之判斷無關，被告以原告與松華（
      亞洲）公司互為關係人且持續有商業往來，恣意主觀論斷
      原告對松華（亞洲）公司之應收帳款尚無無法回收之虞，
      而否准原告列報呆帳損失，實有認事用法之錯誤。
  ３、次按所得稅法第49條第5項第2款實際發生呆帳損失之認列
      要件為：債權逾期兩年、經催收而未收取本金或利息
      。本件原告對松華（亞洲）公司之債權14,062,208元確定
      逾期兩年，且原告也發出律師函向松華（亞洲）公司催收
      款項，完全依照所得稅法第49條之規定列報呆帳損失，被
      告以行為時查核準則第94條呆帳損失第6款所定認列呆帳
      損失，應以取具郵政事業已送達之存證函及我國駐外使領
      館、商務代表或外貿機關之證明者為限，而否准原告認列
      是項呆帳，增加所得稅法第49條所無之限制，實違租稅法
      律主義。又按司法院釋字第217號解釋：「憲法第19 條規
      定人民有依法律納稅之義務，係指人民僅依法律所定之納
      稅主體、稅目、稅率及納稅期間等項而負納稅之義務。」
      ，而查核準則乃依所得稅法第80條第5 項規定，為稽徵機
      關協助下級機關或屬官依法律規定之稅基認定事實及行使
      裁量權，而頒訂之解釋性規定及裁量基準之內部「行政規
      則」，其不得逾越母法（所得稅法）規定，且應就母法本
      身之立法目的訂之，今所得稅法之規定為逾兩年之債權經
      催收未果得視為實際發生呆帳損失，債權之「催收行為」
      ，是納稅義務人只需提出對逾兩年之應收債權確有「催收
      」之證明文件，即符合所得稅法第49條之規定，而查核準
      則所列之證明文據，係指導稽徵機關認定事實之列舉說明
      事項，但不能據此認定只有（而且僅只有）提出查核準則
      所規定憑證才能依法認列損費，而完全不就納稅義務人所
      提出之憑證認定事實，被告以不符合查核準則規定而否准
      原告依法認列呆帳損失之情事，顯增加所得稅法第49條所
      無之限制，實違租稅法律主義。
（二）被告主張之理由：
  １、按「營利事業所得之計算，以其本年度收入總額減除各項
      成本費用、損失及稅捐後之純益額為所得額。」、「應收
      帳款、應收票據及各項欠款債權有左列情事之一者，得視
      為實際發生呆帳損失：一、因倒閉、逃匿、和解或破產之
      宣告，或其他原因，致債權之一部或全部不能收回者。二
      、債權中有逾期兩年，經催收後，未經收取本金或利息者
      。」為行為時所得稅法第24條第1 項、第49條第5 項所明
      定。次按「呆帳損失：…五、應收帳款、應收票據及各項
      欠款債權，有左列情事之一者，視為實際發生呆帳損失，
      並應於發生當年度沖抵備抵呆帳。（一）因倒閉、逃匿、
      和解或破產之宣告，或其他原因，致債權之一部或全部不
      能收回者。（二）債權中有逾期2 年經催收後未經收取本
      金或利息者。六、前項呆帳損失，其屬債務人倒閉、逃匿
      ，無從行使催收者，除取具郵政機關無法送達之存證函外
      ，並應書有該營利事業倒閉或他遷不明前之確實營業地址
      ，債務人居住國外者，應有我國駐外使領館、商務代表或
      外貿機關之證明。其屬和解者，如為法院之和解，包括破
      產前法院之和解或訴訟上之和解，應有法院之和解筆錄，
      或裁定書正本；如為商業會、工業會之和解，應有和解筆
      錄，其屬破產之宣告者，應有法院之裁定書正本。其屬申
      請法院強制執行，債務人財產不足清償債務或無財產可供
      強制執行者，應有法院發給之債權憑證。其屬逾期2 年，
      經債權人催收，未能收取本金或利息者，應取具郵政機關
      已送達之存證函或向法院訴追之催收證明。」復為行為時
      查核準則第94條第5 款、第6 款所規定。
  ２、本件原告本年度營利事業所得稅結算申報，原申報呆帳損
      失15,215,305元。被告以原告所列呆帳損失，其中所報屬
      債務人松華（亞洲）公司者計14,062,208元，係原告位於
      香港地區之經銷商，雖原告主張其一旦出貨，則SUNFLOW-
      ER ASIA 須自行承擔存貨過時之風險及銷貨帳款回收風險
      ，惟因原告與債務人目前仍持續有往來，且互為關係人，
      故系爭應收帳款尚無無法收回之虞，乃否准認定，核定1,
      153,097 元。原告不服，申請復查，嗣撤回其中2,289 元
      部分，其餘14,059,919元部分，經被告查係源自原告87年
      4 月至10月入帳之應收帳款，逾期未收，且金額鉅大，惟
      原告未就松華（亞洲）公司（債務人提）起訴訟催討，催
      收證明僅有委任律師寄發之催收函，其第1 次郵寄時間為
      91年12月26日，第2 次於94年6 月郵寄，經郵局以查無此
      人遭退回；而原告與松華（亞洲）公司兩者負責人及重要
      股東相同，催收函卻以「查無此人」為由遭退回，顯不合
      理。又原告外銷之賒銷政策為電匯30至90天不等，系爭帳
      款積欠長達數年，金額鉅大，卻未訴請法院強制執行，亦
      違常理，又債務人位於國外，原告並未取得我國駐外使領
      館、商務代表或外貿機關之證明，核與首揭查核準則第94
      條第6 款規定不符，是原處分否准認列系爭呆帳損失，並
      無不合。
  ３、次按「按營利事業因被人倒閉、逃匿、和解或破產之宣告
      ，或其他原因，致債權之一部或全部不能收回者，得視為
      實際發生壞帳損失…但此項壞帳損失，應於確定其為壞帳
      之年度列報，而不應於未確定以前之年度預先列報，亦屬
      當然解釋。」最高行政法院（89年7月1日改制前為行政法
      院）著有50年度判字第26號判例可資參照。本件原告與債
      務人松華（亞洲）公司屬關係人，其除未詳實說明債務人
      狀態外，系爭呆帳損失又屬87年之鉅額應收帳款，迄今長
      達7 年逾期未收，違反原告賒銷政策（電匯30至90天不等
      ）及一般商業常情，原告未依首揭規定與前揭判例意旨，
      取具我國駐外使領館、商務代表或外貿機關之證明與積極
      循司法程序催討及申請執行，並提供相關資料等供核，催
      收證明亦僅有委任律師寄發之催收函，且該律師函係在91
      年12月26日發送，該函文裡面請對方於文到7 日內給付貨
      款，清償期間已逾91年12月31日，原告如何確認91年12月
      31日前沒有辦法收到貨款，若該部份損失無法在91年底確
      認，則如何列報損失，故本件情形尚不合所得稅法第49條
      之規定，從而，被告以系爭損失尚非已實現之損失，否准
      原告於本年度認列系爭呆帳損失，並無不妥。
　　理  由
一、原告起訴主張：原告與松華（亞洲）公司從事商業來往數年
    ，該公司自87年8 月起至10月止應支付原告貨款計14,062,2
    08元（含本件系爭應付帳款14,059,919元），至91年底已逾
    2 年尚未支付，而因國內存證信函無法送達香港，原告於91
    年12月26日委請律師寄發律師函向松華（亞洲）公司求償未
    果，是原告依查核準則第94條第6 款規定將14,059,919元列
    報呆帳損失，符合稅法列報呆帳損失之規定。又原告與松華
    （亞洲）公司雖於91年交易後至94年6 月間仍持續保持往來
    交易，屬關係人，惟查核準則第94條第6 款規定，並無關係
    人無法認列呆帳損失之規定，原處分以原告與松華（亞洲）
    公司互為關係人且持續有商業往來，恣意主觀論斷原告對松
    華（亞洲）公司之應收帳款尚無無法回收之虞，及應以取具
    郵政事業已送達之存證信函及我國駐外使領館、商務代表或
    外貿機關之證明者，始得認列呆帳，增加所得稅法第49條所
    無之限制，除認事用法有誤外，亦實違租稅法律主義；又所
    得稅法規定逾兩年之債權，經催收未果即得視為實際發生呆
    帳損失，是納稅義務人只需提出對逾兩年之應收債權確有「
    催收」之證明文件，即符合所得稅法第49條之規定，查核準
    則所列之證明文據，係指導稽徵機關認定事實之列舉說明事
    項，不能據此認定須提出查核準則所規定憑證才能認列損費
    ，原處分否准原告認列本件呆帳損失，於法有違，為此，依
    行政訴訟法第4 條第1 項規定，提起本件行政訴訟，求為判
    決如訴之聲明所示云云。
二、被告則以：原告與其債務人松華（亞洲）公司屬關係人，除
    未詳實說明債務人狀態，系爭呆帳損失又屬87年之鉅額應收
    帳款，迄今長達7 年逾期未收，違反原告賒銷政策（電匯30
    至90天不等）及一般商業常情，本件原告就之未依規定與最
    高行政法院50年判字第26號判例意旨，取具我國駐外使領館
    、商務代表或外貿機關之證明，積極循司法程序催討及申請
    執行，並提供相關資料等供核；催收證明亦僅有委任律師寄
    發之催收函，且該律師函（91年12月26日發送）請對方於文
    到7 日內給付貨款，清償期間已逾91年12月31日，該部分損
    失自無法在91年底確認，故本件情形尚不合所得稅法第49條
    之規定，從而，原處分以系爭損失尚非已實現之損失，否准
    原告於本年度認列系爭呆帳損失，並無不合等語，資為抗辯
    。
三、經查，本件原告91年度營利事業所得稅結算申報，列報呆帳
    損失15,215,305元，其中債務人松華（亞洲）公司之呆帳損
    失為14,062,208元，該公司係原告位於香港地區之經銷商，
    原告與於91年交易後至94年6 月間仍與之持續往來交易，原
    告就系爭應收帳款曾於91年12月26日以雙榜法律事務所（91
    ）雙林一二字第貳陸（2 ）號函請該公司於文到7 日內給付
    貨款，松華（亞洲）公司於91年12月30日收受該函等情，為
    兩造所不爭執，且有原告91年度營利事業所得稅結算/ 90年
    度未分配盈餘申報書、營利事業所得稅查核報告書、94年7
    月18日勤業眾信會計師事務所勤眾稅務940706 0號函附原處
    分卷、91年12月26日以雙榜法律事務所（91）雙林一二字第
    貳陸（2 ）號函暨收件回執附卷第22頁至第24頁可參，洵堪
    認定。
四、至於兩造爭執系爭呆帳損失14,059,919元之列報，是否合於
    查核準則第94條第6 款規定等項，本院判斷如下：
（一）按「營利事業所得之計算，以其本年度收入總額減除各項
      成本費用、損失及稅捐後之純益額為所得額。」、「應收
      帳款、應收票據及各項欠款債權有左列情事之一者，得視
      為實際發生呆帳損失：一、因倒閉、逃匿、和解或破產之
      宣告，或其他原因，致債權之一部或全部不能收回者。二
      、債權中有逾期兩年，經催收後，未經收取本金或利息者
      。」為所得稅法第24條第1 項、第49條第5 項所明定。次
      按「呆帳損失：…五、應收帳款、應收票據及各項欠款債
      權，有左列情事之一者，視為實際發生呆帳損失，並應於
      發生當年度沖抵備抵呆帳。（一）因倒閉、逃匿、和解或
      破產之宣告，或其他原因，致債權之一部或全部不能收回
      者。（二）債權中有逾期2 年經催收後未經收取本金或利
      息者。六、前項呆帳損失，其屬債務人倒閉、逃匿，無從
      行使催收者，除取具郵政機關無法送達之存證函外，並應
      書有該營利事業倒閉或他遷不明前之確實營業地址，債務
      人居住國外者，應有我國駐外使領館、商務代表或外貿機
      關之證明。其屬和解者，如為法院之和解，包括破產前法
      院之和解或訴訟上之和解，應有法院之和解筆錄，或裁定
      書正本；如為商業會、工業會之和解，應有和解筆錄，其
      屬破產之宣告者，應有法院之裁定書正本。其屬申請法院
      強制執行，債務人財產不足清償債務或無財產可供強制執
      行者，應有法院發給之債權憑證。其屬逾期2 年，經債權
      人催收，未能收取本金或利息者，應取具郵政機關已送達
      之存證函或向法院訴追之催收證明。」則經查核準則第94
      條第5 款、第6 款規定甚詳，而上開查核準則係財政部依
      稅捐稽徵法、所得稅法、營業稅法、促進產業升級條例、
      中小企業發展條例、商業會計法、稅捐稽徵機關管理營利
      事業會計帳簿憑證辦法、商業會計處理準則及其他有關法
      令訂定（查核準則第1 條規定參照），揭示有關營利事業
      所得稅結算申報之調查、審核等事項，究其性質核屬財政
      部為執行所得稅法及稅捐稽徵法等法規，基於法定職權所
      發布之解釋性、裁量性、或作業性之行政規則，而該準則
      第94條之規定，係對呆帳損失之認定與舉證方式等技術性
      、細節性事項加以規定，為簡化稽徵作業、避免呆帳損失
      浮濫列報所必要，並未逾越所得稅法等相關之規定，亦未
      加重人民稅賦，與憲法尚無牴觸，自可適用。
（二）本件原告主張其與訴外人松華（亞洲）公司系爭交易之貨
      款債權，已逾兩年，原告針對外銷客戶之賒銷政策收款方
      式為電匯30至90天云云，雖據其提憑證日期別應收帳款明
      細表、出口報單、原告發票、轉帳傳票、松華（亞洲）公
      司發票、訂貨單、帳齡分析表為證，惟查，上開件證均無
      原告與松華（亞洲）公司有關系爭交易貨款付款期限之記
      載，無從證明系爭貨款之清償期限及貨款債權確已逾2 年
      未獲清償之事，另松華（亞洲）公司發票雖有貨款、期付
      款期限之記載，惟此均屬松華（亞洲）公司與第3 人交易
      之契約條件，與本件原告及松華（亞洲）公司間系爭交易
      之清償期約定無涉，此外，原告就系爭交易貨款定有清償
      期限及貨款債權確已逾2 年未獲清償等有利於己之事實，
      復未能另行提出合約書等相關文件帳證資料以實其說，則
      原告主張系爭交易貨款債權已逾2 年云云，是否屬實，即
      非無疑。況縱原告主張系爭交易貨款債權已逾2 年一節，
      確屬實情，惟原告於於91年12月26日以雙榜法律事務所（
      91）雙林一二字第貳陸（2 ）號函同意松華（亞洲）公司
      就系爭貨款債務再行寬延清償期7 日等情，已如前述，則
      被告收受催告履行債務之律師函後7 日內（即92年1 月6
      日前）清償債務既為原告所許，系爭貨款至91年12月31日
      止尚在原告准許展延清償之期限內，則此貨款債權雖符合
      所得稅法第49條第5 項所定「欠款債權逾期兩年」及「催
      收」之要件，惟松華（亞洲）公司於91年12月31日至92年
      1 月6 日間既可自行決定何日清償系爭貨款，原告91年12
      月26日就此逾期2 年之貨款債權進行催收後，是否於催收
      函文到達7 日內如期收取本金或利息，須待92年1 月6 日
      屆至始得確定，是本件與所得稅法第49條第5 項之「『經
      催收後未經收取』本金或利息」要件尚有未符，揆諸首揭
      規定，自不得視為實際發生呆帳損失，是被告否准原告將
      其對債務人松華（亞洲）公司之貨款債權14,062,208元認
      定為呆帳損失，核定當年度呆帳損失為1,153,097 元，於
      法即無不合。從而，原告主張伊將對松華（亞洲）公司之
      系爭貨款債權14,059,919元列報呆帳損失，符合查核準則
      第94條及稅法列報呆帳損失之規定，原處分認事用法有誤
      外，亦有違租稅法律主義云云，應屬誤會。
（三）又原告對債務人松華（亞洲）公司之貨款債權14,062,208
      元，核與所得稅法第49條第5項、查核準則第94條第5款、
      第6 款規定不符，不得視為實際發生呆帳損失，已如前述
      ，則爭執系爭貨款債權之催告得否以非存證信函之律師函
      代之、關係人間貨款債權得否認定呆帳損失，及兩造其餘
      攻擊、防禦方法，核與判決之結果均不生影響，無庸逐一
      論述，併予敘明。
五、綜上所述，本件原處分認事用法並無違誤，訴願決定遞予維
    持，亦無不合，原告徒執前詞，訴請撤銷訴願決定及原處分
    ，為無理由，應予駁回。
六、據上論結，本件原告之訴為無理由，爰依行政訴訟法第98條
    第3項前段，判決如主文。
中　　華　　民　　國　　96　　年　 　5    月　  16    日
                       第一庭審 判 長 法  官  王立杰
                                      法  官  林惠瑜
                                      法  官  周玫芳
上為正本係照原本作成。
如不服本判決，應於送達後20日內，向本院提出上訴狀並表明上
訴理由，如於本判決宣示後送達前提起上訴者，應於判決送達後
20日內補提上訴理由書（須按他造人數附繕本）。
中    華    民    國    96    年     5    月    16    日
                                      書記官  陳圓圓
